【裁判字號】    95,裁,1305
【裁判日期】    950622
【裁判案由】    返還土地
【裁判全文】
最  高  行  政  法  院  裁  定
                                     95年度裁字第01305號
抗  告  人  甲○○
上列抗告人與相對人教育部間因返還土地事件，對於中華民國94
年8月29日臺北高等行政法院94年度訴字第1052號裁定提起抗告
，本院裁定如下︰
    主  文
抗告駁回。
抗告訴訟費用由抗告人負擔。
    理  由
一、本院按「原告之訴，有下列各款情形之一者，行政法院應以
    裁定駁回之。．．．一、訴訟事件不屬行政法院之權限者。
    」行政訴訟法第107條第1項第1款定有明文。次按台灣光復
    後，政府接收在台灣日人之公私有財產，均係由我國依國際
    公法之法則所接收並取得所有權，並非政府依行政處分而取
    得所有權，倘人民以政府所接收者非日產而為私人所有，主
    張所有權請求返還，係就私法關係所為之爭議，應循私法途
    徑尋求救濟（本院51年判字第297號判例參照），非屬行政
    法院權限，人民對之，即不得提起行政訴訟。
二、抗告意旨略以：本案係按中央政府依收復區敵偽產業處理辦
    法第4條之規定，將王雪農固有之資產，由相對人概括承受
    ，所衍生公法上之行政瑕疵，自與國際公法之法則截然不同
    。又政府「接收」乃公法上法律效果之單方行政行為，固而
    「接收承受」乃政策上行政處分非權利，而人民依法取得之
    所有權乃權利，自得享有請求權，故本案具有行政處分之存
    在要件，自得依法提起行政訴訟。次按抗告人提供之日據時
    期土地資料文件，王雪農之固有業主權於明治40年6月6日實
    測土地登記於土地台帳；又按相對人提供之臺南市地政事務
    所核發之日據時期土地登記簿記載，大正10年8月18日權利
    人為國庫，並於同年日交換予學租財團。兩造間之資料文件
    登記日期不同，且時空差距15年，惟王雪農於明治40年6月6
    日比國庫及學租財團於大正10年8月18日，早於15年前取得
    合法登記，何以政府所屬地政機關不當保存，將大正10年8
    月18日以前之土地登記簿文件全部滅失，不無疑義。故相對
    人主張土地台帳之權利人為國庫，可否採信，應有疑義。請
    將原裁定廢棄，更為適當之裁定等語。
三、本件抗告人於民國93年10月19日向行政院陳情，主張其先祖
    王雪農，於日據時期經臺灣總督府開墾坐落臺南市北區鄭子
    寮庄所在海埔地之養魚池許可，並受領承墾書，依日本民法
    規定，自墾峻日起滿10年即無償取得墾峻土地即臺南市○○
    ○段350號（重測後分割為台南市○區○○段1號等多筆土地
    -下稱系爭土地）之業主權，嗣政府將之以日本在臺灣之偽
    產接受，請求發還系爭土地，案經行政院秘書處以民國93年
    10月27日院臺教字第0930049562號書函轉請相對人參處逕復
    。經相對人以民國93年11月8日部授教中（總）字第0930596
    113號函復（下稱系爭函文），以抗告人所請發還系爭土地
    ，依抗告人提供之日據時期台帳所登記之權利人為國庫，於
    大正10年8月18日交換予學租財團，大正13年4月1日名義人
    變更為財團法人學租財團，39年總登記為臺灣省政府所有，
    管理機關為前臺灣省政府教育廳，嗣臺灣省政府功能業務與
    組織調整後，登記為國有，管理機關為相對人，揆諸前開登
    記移轉過程，均係合法登記取得，抗告人所述顯非事實，本
    案倘有產權爭議，應循司法程序解決等語。抗告人不服，循
    序提起行政訴訟，請求撤銷訴願決定及「原處分」 (按即指
    系爭函文)，並判命相對人返還系爭土地，如不能返還，以
    公告現值加4成賠償等語。原裁定以：查系爭土地依日據時
    期土地台帳登記之權利人為國庫，於大正10年8月18日交換
    予學租財團，大正13年4月1日名義人變更為財團法人學租財
    團，39年總登記為臺灣省政府所有，管理機關為前臺灣省政
    府教育廳，嗣臺灣省政府功能業務與組織調整後，登記為國
    有，管理機關為相對人，是政府係依國際公法法則接收屬於
    日產之系爭土地，並非依行政處分取得系爭土地。又核抗告
    人之主張，係以政府所接收之系爭土地為其私人所有，主張
    所有權請求返還，係就私法關係所為之爭議，應循私法途徑
    尋求救濟，行政法院並無審判權限，因而駁回抗告人之訴。
    徵諸首揭規定及說明並無不合，抗告論旨難認有理由，應予
    駁回。
四、依行政訴訟法第104條、民事訴訟法第95條、第78條，裁定
    如主文。
中    華    民    國    95    年    6     月    22    日
                  第二庭審判長法  官  廖  政  雄
                              法  官  林  清  祥
                              法  官  鍾  耀  光
                              法  官  姜  仁  脩
                              法  官  胡  國  棟
以  上  正  本  證  明  與  原  本  無  異
中    華    民    國    95    年    6     月    22    日
                              書記官  陳  盛  信


司法院資訊處製作；財團法人民間司法改革基金會備份。
